臺中高等行政法院判決
　　　　　　　　　　　　　　　　　　 96年度簡字第00404號
原　　　告　甲○○
被　　　告　臺中市政府
代　表　人　乙○○
訴訟代理人　戊○○
上列當事人間因就業服務法事件，原告不服行政院勞工委員會中
華民國96年7月27日勞訴字第0960013797號訴願決定，提起行政
訴訟，本院判決如下︰
　　主  文
原告之訴駁回。
訴訟費用由原告負擔。
　　事  實
緣原告未經申請許可，聘僱菲律賓籍逃逸外勞LABASAN VIOLY MA
RTIN（以下簡稱L君，護照號碼：LL223420）至台中市○○○街3
4號自助餐店從事洗碗盤之工作，案經台中市警察局第四分局於
民國（下同）95年8月29日查獲，移由被告查處，經審查屬實，
乃依就業服務法第57條第1款及第63條第1項規定，處原告罰鍰新
台幣（下同）15萬元。原告不服，提起訴願亦遭駁回，遂提起本
件行政訴訟。茲將兩造訴辯意旨陳述於下：
一、原告起訴意旨略以：
    (一)原告絕無僱用L君工作之事實，且無非法容留外國人從事
      工作。原告於台中市○○○街34號開設自助餐店，四、五
      坪大之店面，員工有原告、原告之姊姊及一名固定臨時工
      ，店面與廚房有一牆之隔。L君來店吃飯因無錢可付，原
      告當日行一善；而L君有無至廚房清洗碗盤乙事，純係被
      告推測，因用餐時段繁忙，原告都在店內招呼客人或出門
      外送便當，根本無暇注意客人用餐後去向，更遑論L君餐
      後去做什麼事，係其個人自由，原告怎有權干涉。是日用
      餐時段後要清洗廚房鍋具始發現有部分碗盤被清洗過，店
      內人員否認為之，故原告推猜是L君所為，因當日客人中
      ，只有其未付錢吃飯，故推猜廚房碗盤係其清洗應屬合理
      。無奈受施惠者自願之行為，竟要施惠者承受施惠之罪過
      ，豈有理可言。
    (二)原告僅是一般民眾，要如何辨別來店之外國人是合法還是
      非法的、還是逃逸的？原告非檢警人員，不具此專長；另
      原告也不可能因客人長相可疑、外貌不雅、行為怪異而盤
      查其身分或要客人出示身份證件，或拒絕客人入店，原告
      只是讓她吃一頓，就構成「容留」非法外國人，原告不服
      。L君亦書寫一份聲明書澄清未在原告店內工作，在警局
      係因害怕被遣送回國而胡謅，有L君之聲明函可證。
    (三)原告個性木訥，不善言詞，做筆錄時，原告剛下班身心疲
      憊，對於員警之提問僅簡短回答，原告未說僱用L君，然
      警局筆錄竟記載原告請L君在自助餐內洗碗。原告當時略
      述L君來店用餐之過程，推猜碗盤係L君清洗的，未料，警
      員誤解原告之表達，草草製作筆錄。
    (四)按，警員為外籍人士製作筆錄時，徵其是否需通譯人員，
      警員再視其所需決定是否需要翻譯到場之必要，然觀L君
      之筆錄，L君製作筆錄需要翻譯，警員竟未請專業翻譯人
      士到場翻譯，竟同意讓同為本案之受訊問人丁○○充當L
      君翻譯，此否合宜？丁○○為L君逃逸期間之僱主，警員
      准其為L君翻譯，原告對L君之筆錄真實性質疑。再者，L
      君為外籍人士，有閱讀中文筆錄能力嗎？明瞭筆錄內容，
      而在筆錄上簽名嗎？其簽名係依警員指示所為，不能謂L
      君已明瞭筆錄內容。警局宜請案外人作翻譯、提供英譯本
      之筆錄供其閱讀，始才符合「親閱筆錄」之真意。又據L
      君第二次筆錄第二頁第十二行，L君答「於94年底開始，
      時間不一定‧‧‧皆由甲○○支付。」原告質疑此筆錄記
      載或翻譯有誤，因原告國中畢業，不諳英文，如何打電話
      與L君對話？原告之員工每小時最多90元，何以願意以1小
      時100元之時薪去聘僱語言不通之外籍人士工作？原告之
      自助餐店約四、5坪大，原告與員工自行整理即有餘，毫
      無僱用L君之理。
    (五)綜上，警局製作之筆錄有諸多瑕疵，被告未查實筆錄之疏
      失，執此認定原告違反就業服務法，而課以重罰，是原告
      在助人之初始未料想到之後果，請求判決將訴願決定及原
      處分均撤銷等語。
二、被告答辯意旨略以：
    (一)按就業服務法第48條第1項規定：「雇主聘僱外國人工作
      ，應檢具有關文件，向中央主管機關申請許可。」同法第
      57條第1款規定：「雇主聘僱外國人不得有下列情事：一
      、聘僱未經許可、許可失效或他人所申請聘僱之外國人。
      」又同法第63條第1項規定：「違反第44條或第57條第1款
      、第2款規定者，處新台幣15萬元以上75萬元以下罰鍰。
      」另行政院勞工委員會91年9月11日勞職外字第091020565
      5號函：「查『就業服務法』（以下簡稱本法）第44條規
      定：『任何人不得非法容留外國人從事工作。』係指『自
      然人或法人』與外國人間雖無聘僱關係，但有未依本法及
      相關法令規定申請許可，即容許外國人停留於某處所為其
      從事勞務提供或工作事實之行為而言。若二者間具聘僱關
      係，則為本法第57條第1款之『聘僱未經許可、許可失效
      或他人所申請聘僱之外國人。』所規範。又上開有無聘僱
      關係，應依客觀具體事實認定，如該外國人有勞務提供，
      而該自然人或法人對之有指揮監督關係，或有勞務報酬之
      約定者，則難辭無聘僱關係存在。」。
    (二)本案原告未經申請許可，聘僱逃逸之L君至台中市○○○
      街34號自助餐店從事洗碗盤等工作，案經台中市警察局第
      四分局95年8月29日23時30分於台中市○○區○○路與惠
      文路口遭警查獲，並製作相關人員筆錄。原告於調查筆錄
      時供稱：「（問）菲律賓籍女子於95年8月29日23時30分
      於台中市○○區○○路與惠文路口遭警方盤查，查獲為逃
      逸監護工，並坦承由你雇用是否屬實？（答）我不知道她
      為逃逸監護工，因為她去我自助餐吃飯沒錢，所以我請她
      在我自助餐店內洗碗。（問）菲律賓籍女子之工作時問、
      項目為何？薪資為何？何人支付？何人提供食宿？（答）
      她吃完東西後，就到我自助餐後面幫我洗碗及盤子，沒有
      支付薪資跟食宿‧‧‧。」。另L君於調查筆錄中供稱：
      「（問）你於江皓千宅逃逸後，至丁○○及加拿大籍MURU
      GA NANDAN CHELLAPPAH，是否還有去何處工作？從事何工
      作？工作時間、由何人支付薪資？（答）於94年底開始，
      時間不一定，他會打電話給我，有時1、2禮拜一次，有時
      一個月一次，每次1小時薪資新台幣100元，從事自助餐裡
      面打掃工作。時間不一定，有時2或3小時，薪資皆由甲○
      ○支付。」。此有台中市警察局第四分局調查筆錄在卷可
      稽。雖原告辯稱無暇注意客人用餐後去向，更遑論對L君
      餐後去做什麼事，故推猜廚房部分碗盤係L君清洗，惟L君
      於調查筆錄自承受原告以1小時100元之工資，從事自助餐
      裡面打掃工作，又原告於調查筆錄坦承僱用L君且因L君去
      自助餐店吃飯沒錢，所以原告請L君在自助餐內洗碗。據
      此，L君受原告之指揮於一定之工作地點內工作，是原告
      與L君間顯已成立聘僱關係，原告之訴顯不可採，請求判
      決駁回原告之訴等語。
    理  由
一、按「任何人不得非法容留外國人從事工作。」、「雇主聘僱
    外國人工作，應檢具有關文件，向中央主管機關申請許可。
    」、「雇主聘僱外國人不得有下列情事：一、聘僱未經許可
    、許可失效或他人所申請聘僱之外國人。‧‧‧」、「違反
    第44條或第57條第1款‧‧‧規定者，處新台幣15萬元以上7
    5萬元以下罰鍰。」為就業服務法第44條、第48條第1項、第
    57條第1款及第63條第1項分別定有明文。另「‧‧‧第57條
    第1款之認定原則如下：一、本法第57條第1款聘僱他人所申
    請聘僱之外國人應依客觀事實判定『非法雇主』與『外國人
    』間有否構成聘僱關係，如『非法雇主』與『外國人』間『
    無聘僱關係』者，則非本款規定之範圍，而係違反第44條『
    非法容留』之規定。」、「查『就業服務法』（以下簡稱本
    法）第44條規定：『任何人不得非法容留外國人從事工作。
    』係指『自然人或法人』與外國人間雖無聘僱關係，但有未
    依本法及相關法令規定申請許可，即容許外國人停留於某處
    所為其從事勞務提供或工作事實之行為而言。若二者間具聘
    僱關係，則為本法第57條第1款之『聘僱未經許可、許可失
    效或他人所申請聘僱之外國人。』所規範。又上開有無聘僱
    關係，應依客觀具體事實認定，如該外國人有勞務提供，而
    該自然人或法人對之有指揮監督關係，或有勞務報酬之約定
    者，則難辭無聘僱關係存在。」亦經行政院勞工委員會91年
    7月24日勞職外字第0910205078號令釋及行政院勞工委員會9
    1年9月11日勞職外字第0910205655號函釋有案。
二、本件原告未經申請許可，聘僱菲律賓籍逃逸外勞L君（護照
    號碼：LL223420，原許可服務處所：江皓千宅監護工，許可
    效期：2003年7月14日至2005年7月14日，逃逸日期：2004年
    7月20日）至台中市○○○街34號自助餐店從事洗碗盤之工
    作，經台中市警察局第四分局於95年8月29日查獲，移由被
    告查處，經審查屬實，被告乃依就業服務法第57條第1款及
    第63條第1項規定，裁處原告罰鍰15萬元等情，有台中市警
    察局第四分局95年9月1日中分四外字第0950089083號函、原
    告95年8月30日警訊調查筆錄、外勞Ｌ君95年8月30日警訊調
    查筆錄及外勞居留資料查詢附卷可稽（見本院卷第52頁、第
    60頁至第68頁），揆諸前揭規定及函釋意旨，原處分並無違
    誤。
三、原告起訴主張：原告絕無僱用L君工作之事實，且無非法容
    留外國人從事工作，原告於台中市○○○街34號開設自助餐
    店，四、五坪大之店面，員工有原告、原告之姊姊及一名固
    定臨時工，店面與廚房有一牆之隔。L君來店吃飯因無錢可
    付，原告當日行一善；而L君有無至廚房清洗碗盤乙事，純
    係被告推測，因用餐時段繁忙，原告都在店內招呼客人或出
    門外送便當，根本無暇注意客人用餐後去向，更遑論L君餐
    後去做什麼事，係其個人自由，原告怎有權干涉。是日用餐
    時段後要清洗廚房鍋具始發現有部分碗盤被清洗過，店內人
    員否認為之，故原告推猜是L君所為，因當日客人中，只有
    其未付錢吃飯，故推猜廚房碗盤係其清洗。原告僅是一般民
    眾，要如何辨別來店之外國人是合法還是非法的、還是逃逸
    的？原告也不可能因客人長相可疑、外貌不雅、行為怪異而
    盤查其身分或要客人出示身份證件，或拒絕客人入店，原告
    只是讓她吃一頓，就構成「容留」非法外國人，自難讓原告
    心服。況L君亦書寫一份聲明書澄清未在原告店內工作，在
    警局係因害怕被遣送回國而胡謅，有L君之聲明函可證。而
    原告個性木訥，不善言詞，做筆錄時，原告剛下班身心疲憊
    ，對於員警之提問僅簡短回答，原告未說僱用L君，然警局
    筆錄竟記載原告請L君在自助餐內洗碗。原告當時僅略述L君
    來店用餐之過程，推猜碗盤係L君清洗的，未料，警員誤解
    原告之表達，草草製作筆錄。且警員為外籍人士製作筆錄時
    ，徵求外勞是否需通譯人員，警員再視其所需決定是否需要
    翻譯到場之必要，然觀L君之筆錄，L君製作筆錄需要翻譯，
    警員竟未請專業翻譯人士到場翻譯，竟同意讓同為本案之受
    訊問人丁○○充當L君翻譯，此否合宜？丁○○為L君逃逸期
    間之僱主，警員准其為L君翻譯，原告對L君之筆錄真實性質
    疑。再L君為外籍人士，是否有閱讀中文筆錄能力及明瞭筆
    錄內容，而在筆錄上簽名，其簽名係依警員指示所為，不能
    謂L君已明瞭筆錄內容。警局宜請案外人作翻譯、提供英譯
    本之筆錄供其閱讀，始才符合「親閱筆錄」之真意。又據L
    君第二次筆錄第二頁第十二行，L君答「於94年底開始，時
    間不一定‧‧‧皆由甲○○支付。」原告質疑此筆錄記載或
    翻譯有誤，因原告國中畢業，不諳英文，如何打電話與L君
    對話？原告之員工每小時最多90元，何以願意以1小時100元
    之時薪去聘僱語言不通之外籍人士工作？原告之自助餐店約
    4、5坪大，原告與員工自行整理即有餘，毫無僱用L君之理
    。警局製作之筆錄既有諸多瑕疵，被告未查筆錄之疏失，執
    此認定原告違反就業服務法，而課以重罰，使原告在助人之
    初始未料想到之後果，請求判決將訴願決定及原處分均撤銷
    云云，然查：
    (一)原告於本院96年度訴字第160號違反就業服務法於起訴時
      即已陳稱：原告讓Ｌ女在店內洗碗，係因Ｌ女常流連自助
      餐廳門口，無法付飯錢，方好心供Ｌ君用餐，而Ｌ君主動
      以洗碗的方式作為報償，原告為顧及Ｌ君自尊，免得Ｌ君
      認為自己的行為是乞食的行徑，所以就讓Ｌ君洗洗碗，後
      來Ｌ君偶爾就會以這樣的方式來店內要求用餐。Ｌ君係以
      勞務給付的方式作為清償用餐產生之債務，其洗碗與抵付
      飲食費間亦無對價關係，原告並無僱用Ｌ君的意思與事實
      。且原告經營自助餐廳，每天都要維持餐廳清潔，如有需
      要僱用勞工，定是經常性、固定性，且每天都要到班，無
      必要請1、2個禮拜、甚至1個月才來1次的勞工。Ｌ君所承
      原告以1小時一百元之代價給付予伊，然1小時一百元之代
      價足可聘僱本國籍勞工每天固定來上班，根本無需聘僱外
      籍勞工等語（見本院卷第70頁至第76頁本院96年度簡字第
      160號判決所載原告起訴意旨），然Ｌ君係逃逸之菲律賓
      籍外國勞工，來台許可日期為92年7月14日起至94年7月14
      日止，逃逸日期為94年7月20日，有外勞居留資料查詢表
      在卷可稽（見本院卷68頁），核與曾僱用逃逸後之Ｌ君工
      作之雇主加拿大籍MURUGANDAN CHELAPPAH及丁○○各於警
      局調查筆錄（見本院卷第54頁至第59頁）所陳情節相符。
      另Ｌ君於警訊調查筆錄亦供稱「於94年底開始，時間不一
      定，原告會打電話給我，有時1、2禮拜一次，有時一個月
      1次，每次1小時，薪資1百元，從事自助餐廳裡面打掃工
      作，時間不一定，有時2或3小時，薪資皆由原告支付」等
      語（見本院卷第67頁95年8月30日警訊調查筆錄）。然Ｌ
      君為外籍監護工，因須在雇主擔任家庭監護之工作性質，
      衡情須由雇主提供食宿，鮮有在外自行用餐之情事，又Ｌ
      君如無錢支付原告之自助餐費，亦可得知Ｌ君並非有固定
      雇主或正常工作之外籍勞工，否則何以無資力付數十元之
      餐費，況原告於本院調查時亦稱：該外勞可能來台灣很久
      了，中文就稍微會，音調可以聽出來（見本院卷第106頁
      調查程序筆錄），原告所主張其不知Ｌ君為逃逸外勞，顯
      難採信。再縱使因Ｌ君無款可付其在原告用餐之費用，原
      告基於人道關懷立場，則理應無償供Ｌ君用餐，不須由Ｌ
      君為其洗碗工作，否則二者產生對價關係，而屬有償，是
      Ｌ君在原告所經營之自助餐店用餐，並未付款予原告，而
      以為原告洗碗工作為報償，此等情形自符合聘僱之要件，
      原告主張其並非要求Ｌ君以洗碗方式清償飲食費，亦無足
      採。揆諸前揭規定及行政院勞工委員會之函釋意旨，是原
      處分以被告聘僱未經許可之外國人而處原告罰鍰15萬元，
      並無違誤。
    (二)原告主張其於員警之提問時未說僱用L君，然警局筆錄竟
      記載原告請L君在自助餐內洗碗，原告當時僅略述L君來店
      用餐之過程，推猜碗盤係L君清洗的，此乃警員誤解原告
      之表達，而草率製作筆錄乙節，查經本院傳訊當時訊問筆
      錄之員警丙○○到庭陳稱：外勞之陳述是根據外勞陳述並
      指證有在原告處工作才記錄，做筆錄時都有錄音錄影，是
      照原告所述去寫的（見本院卷第106頁調查程序筆錄），
      而上開警訊調查筆錄亦是經原告親閱認無訛後始簽名捺印
      ，此亦為原告所不爭執，是原告此部分之主張，並無可採
      。
    (三)至有關製作L君筆錄時需要翻譯，警員未請專業翻譯人士
      到場翻譯，同意讓丁○○翻譯，而對L君之筆錄真實性，
      查於訊問Ｌ君時，員警問Ｌ君是否需要翻譯時，Ｌ君係要
      求請丁○○幫其翻譯，因丁○○曾僱用該外勞Ｌ君至其住
      處打掃，丁○○又是香港人大學畢業（見本院卷第57頁、
      58頁調查筆錄），而承辦之員警丙○○於本院作證時陳稱
      ：因丁○○會英文，所以請她做翻譯，該外勞中英文都有
      講，要解釋時，還是請一個可以溝通的，所以當場請丁○
      ○做翻譯，再原告亦自承該外勞Ｌ君可能來台灣很久了，
      中文就稍微會，是否會講英文不清楚，是承辦之員警於夜
      晚時請會中英文且曾為該外勞Ｌ君之雇主之丁○○，得以
      溝通及翻譯後，製作筆錄，其筆錄之真實性尚非可予以懷
      疑，原告此部分之主張自亦非可採。
四、綜上所述，原告所述，均無可採，本件原處分並無違誤，訴
    願決定予以維持，亦無不合，原告訴請撤銷，為無理由，應
    予駁回。本件為簡易事件，爰不經言詞辯論逕為判決。
據上論結，本件原告之訴為無理由，依行政訴訟法第233條第1項
、第236條、第195條第1項後段、第98條第1項前段，判決如主文
。
中　　華　　民　　國　　96　　年　　12　　月　　21　　日
                          第三庭法  官　莊　金　昌
以上正本證明與原本無異。
如不服本判決，應於判決送達後20日內，以本訴訟事件所涉及之
法律見解具有原則性者，始得向本院提出上訴狀並表明上訴理由
，經最高行政法院許可，否則不得上訴；如於本判決宣示後送達
前提起上訴者，應於判決送達後20日內補提上訴理由書（均應依
對造人數提出繕本）。
中    華    民    國    96    年    12    月    25    日
　　　　　　　　　　　　        書記官　凌  雲  霄
